【裁判字號】    97,訴,349
【裁判日期】    980710
【裁判案由】    妨害自由等
【裁判全文】
臺灣板橋地方法院刑事判決               97年度訴字第349號
公  訴  人  臺灣板橋地方法院檢察署檢察官
被      告  甲○○
            乙○○
上列被告等因妨害自由等案件，經檢察官提起公訴（96年度偵字
第21994 號），本院判決如下：
    主  文
甲○○共同以非法方法，剝奪人之行動自由，處有期徒刑壹年貳
月，減為有期徒刑柒月。
乙○○共同以非法方法，剝奪人之行動自由，處有期徒刑壹年，
減為有期徒刑陸月，如易科罰金以銀元佰元即新臺幣玖佰元折
算壹日。
    事  實
一、甲○○前以新臺幣（下同）1 萬元之代價，委由戊○○替其
    購買物品，惟戊○○並未依約替其購買，且未返還其所交付
    之1 萬元，雙方遂生債務糾紛，甲○○於民國95年5 月15日
    下午2 時許約戊○○於臺北縣板橋市廣福公園附近見面，並
    與乙○○及劉淑惠（另為不起訴處分）共同搭載車牌號碼DU
    －2821自用小客車前往，俟戊○○上車，向其表示當初交付
    之1 萬元，已另行交由丙○○替其處理，並表示願帶其前往
    丙○○位於臺北縣板橋市○○路149 巷45號5 樓之住處，復
    於同日下午2 時44分許進入丙○○上址住處，甲○○、乙○○並攜帶非屬槍砲刀械管制條例之不明器械1 把（並未扣案
    ）。以徒手及使用器械出手毆打戊○○、丙○○2 人（劉民
    輝傷害部份未據告訴），並要其2 人返還先前交付之1 萬元
    ，甲○○、乙○○並基於共同妨害自由之犯意，強押2 人上
    車，並限制其自由，要2 人設法籌錢還款，途中戊○○並持
    續毆打該2 人，至戊○○受有頭部創傷之傷害、丙○○受有
    全身多次擦傷之傷害（劉民輝部分未據告訴），直至丙○○
    之配偶丁○○○撥打電話向甲○○表示已籌得1 萬元後，甲○○遂指示戊○○單獨返回丙○○上揭住處取款，嗣戊○○
    於取款途中為警攔查供出上情，警方先於同日晚上7 時55分
    許，先於臺北縣板橋市○○路62巷17弄1 號逮獲乙○○、劉
    淑惠，另於同日22時許在臺北縣新莊市○○路150 號逮獲甲○○，始悉上情。
二、案經戊○○、丁○○○訴由臺北縣政府警察局新莊分局報請
    臺灣板橋地方法院檢察署檢察官偵查起訴。
    理  由
壹、有罪部份：
一、證據能力部分
    按刑事訴訟法第159 條第1 項雖規定，被告以外之人於審判
    外之言詞或書面陳述，除法律有規定外，不得作為證據。惟
    同法第159 條之5 明定：「被告以外之人於審判外之陳述，
    雖不符前4 條之規定，而經當事人於審判程序同意作為證據
    ，法院審酌該言詞陳述或書面陳述作成時之情況，認為適當
    者，亦得為證據。」、「當事人、代理人或辯護人於法院調
    查證據時，知有第159 條第1 項不得為證據之情形，而未於
    言詞辯論終結前聲明異議者，視為有前項之同意。」，其立
    法理由在於傳聞證據未經當事人之反對詰問予以核實，乃排
    斥其證據能力。惟當事人如放棄對原供述人之反對詰問權，
    於審判程序表示同意該等傳聞證據可作為證據，此時，法院
    除認該傳聞證據欠缺適當性外，自可承認其證據能力。又當
    事人、代理人或辯護人於調查證據時，知有刑事訴訟法第15
    9 條第1 項不得為證據之情形，卻表示「對於證據調查無異
    議」、「沒有意見」等意思，而未於言詞辯論終結前聲明異
    議者，應視為已有將該等傳聞證據採為證據之同意，最高法
    院93年度台上字第3533號、94年度台上字第2976號判決亦採
    同一見解。經查：本案被告甲○○、被告乙○○及檢察官於
    本院審判期日，對於被告甲○○、被告乙○○於警詢、偵查
    之供述、告訴人戊○○、丁○○○及被害人劉民輝於警詢之
    指訴、現場照片3 張、監視器翻拍照片17紙、告訴人戊○○
    郵局提款卡1 紙等，經本院調查之證據方法，均表示對證據
    能力不爭執，復於審判期日就本院一一提示之前揭證據方法
    於言詞辯論終結前，均亦未就所調查之證據主張有刑事訴訟
    法第159 條第1 項不得為證據之情形，是參照上開說明要旨
    ，本案被告甲○○、被告乙○○及檢察官於本院審判期日，
    對於被告甲○○、被告乙○○於警詢、偵查之供述、告訴人
    戊○○、丁○○○及被害人劉民輝於警詢之指訴、現場照片
    3 張、監視器翻拍照片17紙、告訴人戊○○郵局提款卡1 紙
    等均有證據能力。
二、訊據被告甲○○、乙○○矢口否認有上開犯行，辯稱：案發
    當日渠等並無限制戊○○及丙○○之自由，係在丙○○住處
    時，其親口表示確實有拿走被告甲○○之1 萬元，並表示願
    意外出籌錢還款，遂與戊○○一同搭乘渠等所駕駛之自小客
    車外出借款，並無限制該2 人之人身自由，甚至期間還一同
    至土城市○○街吃牛肉麵云云。惟查：
    上開犯罪事實業據證人即告訴人戊○○、證人即被害人丙○○及證人即丙○○之配偶丁○○○於警詢時指訴綦詳，且證
    人戊○○復於本院審理時到庭證述：「（問：你跟丙○○是
    否都有坐上原來那部車子？）對」、「（問：你跟丙○○都
    坐後座嗎？）對」、「（問：當時你是被強迫上車的嗎？還
    是你自願上車的？）當時是甲○○叫我們上車，當時我被他
    們打一打，甲○○就叫我跟丙○○上車」、「（問：你當時
    是否願意上車？）不願意」及「（問：你不願意上車，但你
    還是上車了，原因為何？）那時是甲○○叫我們上車的。因
    為我之前已經被他們打了，所以甲○○叫我們上車我們就上
    車」（詳見本院97年10月21日審判筆錄第10、11頁）等語核
    與證人丁○○○於本院時證述：「（問：95年5 月16日在新
    莊分局時，警察有問你是否要對甲○○、乙○○提出妨害自
    由告訴，你說要提出，是因為何原因？）因為他們來我家，
    他們就把我先生帶走」、「（問：所以妳先生不是自願跟他
    們走而是被帶走的？）應該是，他們有叫他走，我先生就跟
    他們走」、「（問：當時他們有拿刀抵住你先生胸前，是否
    如此）？是」（詳見本院卷97年12月4 日審判筆錄第16頁）
    等語相符。再證人丙○○雖於本院審理時到庭證述：伊上車
    時係自己上車並沒有被被告強迫，且被告搭載其與戊○○在
    外閒逛時，全程皆可自行離去，係伊自願留下來的等語。（
    詳見本院97年12月4 日審判筆錄第6 至9 頁）惟證人丙○○
    前於警詢時已就被告2 人強押其上車之情節指訴歷歷，且其
    證訴之情節與證人戊○○及證人丁○○○證述之情節皆大致
    相符，則事後於本院審理時證述之情節與當初於警詢時所證
    顯有不同，於本院證述之情節是否堪信，實有疑義，且證人
    丙○○初於警詢時即明白表示，對於被告所涉犯之妨害自由
    、傷害等罪嫌皆不願提起告訴，則證人丙○○於警詢時所為
    之指訴，應無誣陷被告2 人之虞，另證人丁○○○與被告2
    人素不相識，於案發當日才首次見面，亦為被告2 人所自承
    ，而證人丁○○○身為丙○○之配偶，於丙○○不願對被告
    2 人提出告訴，且與被告2 人並不相識，亦無任何動機對被
    告為不實指訴，再加以證人丁○○○於警詢及本院審理時皆
    對被告2 人對丙○○所涉妨害自由之情節證述甚詳，則證人
    丙○○於本院審理時所為之證述，實有維護被告，使其脫免
    罪責之嫌疑，應以其於警詢時所為之證述較為可採。另參酌
    被告甲○○、乙○○皆坦承於上揭時間在丙○○家中，有對
    丙○○、戊○○下手毆打為傷害之行為。衡諸常情，一般人
    在遭人毆打之際，隨即被要求一同前往他處，因基於懼怕再
    遭毆打，非基於自願而一同前往，亦為常情，且證人戊○○
    亦於本院審理時證稱：係因懼怕再被毆打，才會上車之情形
    相符合，則被告2 人先於丙○○家中毆打，以此手法使戊○○、丙○○因懼怕而違反渠等意願而隨同上車，剝奪其2 人
    之人身自由，足堪認定。
三、被告甲○○、乙○○行為後，民國94年2 月2 日修正公布之
    刑法，業自95年7 月1 日起施行。按行為後法律有變更者，
    適用行為時之法律，但行為後之法律有利於行為人者，適用
    最有利於行為人之法律，現行刑法第2 條第1 項定有明文。
    此條係規範行為後法律變更所生新舊法律比較適用之準據法
    ，是刑法第2 條第1 項本身雖經修正，但無比較新舊法適用
    之問題，應一律適用裁判時之現行刑法第2 條第1 項之規定
    ，為「從舊從輕」之比較；又新舊刑法關於刑之規定，雖同
    採從輕主義，惟比較時仍應就罪刑有關之共犯、未遂犯、想
    像競合犯、牽連犯、連續犯、結合犯，以及累犯加重、自首
    減輕暨其他法定加減原因（如身分加減）與加減比例等一切
    情形，綜其全部之結果，而為比較，再適用有利於行為人之
    法律處斷，而不得一部割裂分別適用不同之新舊法（最高法
    院24年上字第4634號判例意旨、95年第8 次刑事庭會議決議
    參照）。準此：
  (一)關於罰金刑，在刑法修正前，刑法分則編各罪所定罰金刑之
    貨幣單位原為銀元，其最高罰金數額，從各該法條規定，而
    最低罰金數額，則依修正前刑法第33條第5 款之規定為1 元
    以上（貨幣單位為銀元），且若定有罰金刑之論罪法條係於
    72年6 月25日前所制定，而該法條日後均未修正者，得依罰
    金罰鍰提高標準條例第1 條前段規定，就其原定數額提高為
    2 倍至10倍，其後修正者則不提高倍數，並依現行法規所定
    貨幣單位折算新臺幣條例第2 條規定，以銀元1 元折算為新
    臺幣3 元；於刑法修正後，因刑法第33條第5 款修正為：「
    罰金：新臺幣一千元以上，以百元計算之。」使得刑法之罰
    金貨幣單位已由銀元改為新台幣，則刑法分則編各罪所定罰
    金刑之貨幣單位，自應配合修正為新臺幣，又為使刑法分則
    編各罪所定罰金之最高數額與刑法修正前趨於一致，乃增訂
    刑法施行法第1 條之1 ：「中華民國九十四年一月七日刑法
    修正施行後，刑法分則編所定罰金之貨幣單位為新臺幣。九
    十四年一月七日刑法修正時，刑法分則編未修正之條文定有
    罰金者，自九十四年一月七日刑法修正施行後，就其所定數
    額提高為三十倍。但七十二年六月二十六日至九十四年一月
    七日新增或修正之條文，就其所定數額提高為三倍。」從而
    ，刑法分則編各罪所定罰金刑之最高數額，於刑法修正前、
    後並無不同，惟修正後刑法第33條第5 款所定罰金刑最低數
    額，較之修正前提高，自以修正前刑法第33條第5 款規定有
    利於被告。
  (二)刑法第28條共同正犯之規定，於修正施行前之規定為：「二
    人以上共同實施犯罪之行為者，皆為正犯。」修正施行後之
    規定則為：「二人以上共同實行犯罪之行為者，皆為正犯。
    」揆諸本條之修正理由係為釐清陰謀共同正犯、預備共同正
    犯是否合乎本條規定之正犯要件，亦即在剔除完全未參與犯
    罪相關行為之「實行」的陰謀共同正犯及預備共同正犯，查
    關於共同正犯之範圍，已修正限縮於共同實行犯罪行為者始
    成立共同正犯，排除陰謀犯、預備犯共同正犯，新舊法就共
    同正犯之範圍，既有變動，自屬行為後法律有變更，而非僅
    屬文字修正，有新舊法比較適用之問題，應適用修正前刑法
    第28條規定。惟於本件無論依新舊刑法皆應論以共同正犯，
    自無新舊法比較適用之問題。
  (三)綜合上述，經各條文修正前、後之比較，自應整體適用被告
    行為時之法律，即修正前刑法之相關規定，對被告較為有利
    。
四、核被告甲○○、乙○○所為均係犯刑法第302 條第1 項非法
    剝奪行動自由罪，又被告就所犯上開之罪具有主觀上之犯意
    聯絡及客觀上之行為分擔，應論予共同正犯。再被告2 人以
    同一行為，同時妨害戊○○、劉民輝二人之人身自由，為一
    行為同時觸犯相同之罪名，應依想像競合犯，以一罪論處。
    爰審酌被告2 人不思循法律途徑解決債務問題，被告2 人竟
    以強暴方式妨害告訴人離去，破壞社會秩序，且犯後猶飾詞
    卸責，均未見悔意，態度不佳，然所生危害尚輕等一切情狀
    ，各量處如主文所示之刑，以示懲儆。而按被告於犯罪時之
    刑法第四十一條第一項前段規定：「犯最重本刑為五年以下
    有期徒刑以下之刑之罪，而受六個月以下有期徒刑或拘役之
    宣告，因身體、教育、職業、家庭之關係或其他正當事由，
    執行顯有困難者，得以一元以上三元以下折算一日，易科罰
    金。」又被告行為時之易科罰金折算標準，修正前罰金罰鍰
    提高標準條例第二條前段（現已刪除）規定，就其原定數額
    提高為一百倍折算一日，則本件被告行為時之易科罰金折算
    標準，如以銀元三百元折算一日，經折算為新臺幣後，應以
    新臺幣九百元折算為一日。惟九十五年七月一日修正公布施
    行之刑法第四十一條第一項前段則規定：「犯最重本刑為五
    年以下有期徒刑以下之刑之罪，而受六個月以下有期徒刑或
    拘役之宣告者，得以新臺幣一千元、二千元或三千元折算一
    日，易科罰金。」比較修正前後之易科罰金折算標準，以九
    十五年七月一日施行前之規定，較有利於被告，則應依刑法
    第二條第一項前段，適用修正前刑法第四十一條第一項前段
    規定，定其易科罰金之折算標準。次按被告2 人之犯罪時間
    在九十六年四月二十四日以前，經核並無中華民國九十六年
    罪犯減刑條例第三條所定不予減刑或同條例第五條所定不得
    減刑之情形，應依同條例第二條第一項第三款之規定減其宣
    告刑至二分之一，並就被告乙○○犯行諭知易科罰金之折算
    標準。另被告犯罪使用之不明器械1 把，非屬違禁物，且因
    未予扣案，無法證明其尚未滅失，為避免將來執行上之困難
    ，爰先不予宣告沒收。
貳、不另為無罪諭知部分：
一、本件公訴意旨另略以：被告甲○○、乙○○共同意圖為自己
    不法之所有，基於恐嚇取財之犯意，於95年5 月15日下午2
    時44分許，進入被害人丙○○之住處，隨即共同毆打戊○○
    、丙○○2 人，恐嚇該2 人交付新臺幣2 萬元，告訴人戊○○因心生畏懼，遂撥打電話要求其母親匯款5000元至其郵局
    帳戶內，又於同日下午5 時46分許，由被告甲○○帶同戊○○前往位於臺北縣板橋市○○路151 號之統一超商，由戊○○持提款卡領得上揭5000元款項後當場交付予被告戊○○；
    被告甲○○並於同日晚上7 時許返回丙○○住處，向丁○○○恐嚇：需籌得上揭款項，始釋放丙○○等語，隨即離去，
    因認其涉有刑法第346 條第1 項恐嚇取財罪嫌等語。
二、按犯罪事實應依證據認定之，無證據不得認定其犯罪事實。
    又不能證明被告犯罪者，應諭知無罪之判決，刑事訴訟法第
    154 條第2 項、第301 條第1 項分別定有明文。再按，事實
    之認定，應憑證據，如未能發現相當證據，或證據不足以證
    明，自不能以推測或擬制之方法，為裁判基礎；且認定不利
    於被告之事實須依積極證據，苟積極證據不足為不利於被告
    事實之認定時，即應為有利於被告之認定；另認定犯罪事實
    所憑之證據，雖不以直接證據為限，間接證據亦包括在內，
    然無論直接證據或間接證據，其為訴訟上之證明，須於通常
    一般之人均不致有所懷疑，而得確信其為真實之程度者，始
    得據之為有罪之認定，倘其證明尚未達到此一程度，而有合
    理之懷疑存在，無從使事實審法院得有罪之確信時，即應由
    法院為諭知被告無罪之判決，最高法院40年臺上字第86號、
    30年上字第816 號、76年臺上字第4986號著有判例。
三、本件公訴人認被告2 人涉有上開恐嚇取財犯嫌，無非係以告
    訴人戊○○、丁○○○及被害人丙○○於警詢中之指訴、現
    場照片3 張、監視器翻拍照片17紙、戊○○郵局提款卡影本
    1 紙為主要論據。訊據被告堅詞否認有任何恐嚇取財之犯行
    ，被告戊○○辯稱：係因伊曾拿1 萬元予戊○○，要其替伊
    購買安非他命，後因戊○○所交付之安非他命數量不夠，才
    要將安非他命還給戊○○，因戊○○推稱錢係交由丙○○處
    理，伊才前往丙○○家中，並要戊○○、丙○○還其1 萬元
    等語。被告乙○○辯稱：伊係聽到甲○○表示戊○○欠伊1
    萬元，才隨其一同前往要錢，且甲○○、丙○○皆親口表示
    有拿甲○○1 萬元之事等語。經查：
  (一)戊○○、丙○○雖於警詢時證稱：案發當日被告甲○○、乙○○命戊○○帶渠等至丙○○家中後，即偽稱該2 人欠其7
    萬元，並毆打渠等，命渠等籌錢還款。惟證人戊○○、丙○○於本院審理時皆證稱當日被告2 人並未命渠等交付7 萬元
    。另戊○○證稱：當日伊確實有交付其5000元予被告戊○○
    ，然該筆款項係被告戊○○向其借款。再被告甲○○辯稱，
    係因購買安非他命一事，因數量未符合當初之約定，而要求
    甲○○、劉民輝還錢，雖為該2 人所否認，曾約定替被告吳
    俊民購買毒品。然被告乙○○及證人劉淑惠於案發時隨即落
    網，該2 人於警詢時並表示，係聽聞被告甲○○表示戊○○
    、劉民輝欠其1 萬元，核與被告甲○○所供稱戊○○、劉民
    輝欠款1 萬元之情節相符。而被告吳俊民、被告乙○○及證
    人劉淑惠於案發當日緊接被警查獲，理應無法串證，惟上揭
    3 人就戊○○、劉民輝因債務糾紛積欠被告吳俊民1 萬元等
    情，所陳述之情節卻皆為相符。另參酌證人劉淑惠於本院時
    到庭證述：「（問：從你當天接到電話及妳先生對話的內容
    ，你覺得這1 萬元是被告2 人恐嚇你先生一定要付或是妳先
    生欠他們的錢？）我覺得是欠他們的錢」等語（詳見本院卷
    97年12月4 日審判筆錄第18頁），足認戊○○、劉民輝確因
    債務糾紛而積欠被告吳俊民1 萬元之事實堪以認定。按恐嚇
    取財係指意圖為自己不法之所有，以恐嚇使人將本人或第三
    人之物交付者，刑法第346 條定有明文。而被告甲○○既對
    羅志明、劉民輝具有1 萬元之債權，則其與被告乙○○向劉
    民輝、羅志明催討債務時，其主觀上即不具備不法所有之意
    圖，則被告甲○○、被告乙○○上揭行為及不符合刑法第
    346 條恐嚇取財之要件，至監視器翻拍照片17紙、戊○○郵
    局提款卡影本1 紙等物，至多僅能證明被告甲○○確實陪同
    戊○○前往超商領款，然被告2 人既未具備主觀之不法犯意
    已如前述，則上揭證物亦無法證明被告涉有恐嚇取財犯行。
  (二)就被告吳俊民向丁○○○為恐嚇取財部分，被告甲○○堅詞
    否認向其恫赫若不籌款，則不釋放劉民輝等語。而證人丁○○○於本院審理時到庭證述：伊先生劉民輝與被告2 人離開
    後，劉民輝曾打電話予其，告知要依籌錢等語（詳見本院卷
    97年12月4 日審判筆錄第16至18頁）；證人劉民輝亦到本院
    證述：其與太太丁○○○聯絡過後，隨即向甲○○表示，籌
    到錢了等語（詳見本院卷97年12月4 日審判筆錄第8 至11
    頁）。可證被告吳俊民並未就籌錢、還款一事與丁○○○連
    繫，過程中皆係經由劉民輝與丁○○○連繫。則被告吳俊辯
    稱並未向丁○○○恐嚇籌錢等語，足堪可採。
四、綜上可知，就被告2 人共同涉犯恐嚇取財犯行部份，既不能
    證明被告犯罪，依法本應就此部分為被告無罪之諭知，惟因
    公訴人認此部分若有罪，與前開論罪之部分具有牽連犯之裁
    判上一罪之關係，爰不另為無罪之諭知，附此敘明。
、不另為不受理諭知部分：
一、本件公訴意旨另以：被告甲○○、被告乙○○先於95年5 月
    15 日 下午2 時許，與告訴人羅志明相約於臺北縣板橋市廣
    福公園見面，待告訴人上車後，被告甲○○即持械毆打告訴
    人；俟於同日下午2 時44分許於劉民輝位於臺北縣板橋市○○路149 巷45號5 樓，復為被告甲○○、被告乙○○共同毆
    打，至其受有頭部創傷之傷害，因認渠等涉有刑法第277 條
    第1項 傷害罪嫌云云。
二、按告訴乃論之罪，告訴人於第一審辯論終結前，得撤回其告
    訴，又告訴乃論之罪，其告訴經撤回者，應諭知不受理之判
    決，刑事訴訟法第238 條第1 項、第303 條第3 款分別定有
    明文。經查：公訴人係認被告甲○○、被告乙○○涉犯刑法
    第277 條第1 項傷害罪嫌而提起公訴，而依刑法第287 條前
    段之規定，刑法第277 條第1 項之傷害罪為告訴乃論之罪，
    茲據告訴人羅志明於本院審理庭時當庭撤回告訴，此有詳見
    本院97年10月21日審判筆錄第20頁可稽，揆諸上開說明，
    本件本應諭知不受理之判決，惟公訴人認此部分若有罪，與
    前開論罪之部分具有牽連犯之裁判上一罪之關係，爰不另為
    無罪之諭知，附此敘明。
據上論斷：應依刑事訴訟法第299 條第1 項前段，刑法第2 條第
1 項前段、第28條、第302 條第1 項、第55條、修正前刑法第41
條第1 項，刑法施行法第1 條之1 第1 項、第2 項前段，修正前
罰金罰鍰提高標準條例第2 條，中華民國九十六年罪犯減刑條例
第2 條第1 項第3 款、第7 條、第9 條，判決如主文。
中    華    民    國    98    年    7     月    10    日
                  刑事第七庭  審判長法  官  戴嘉清
                                    法  官  陳信旗
                                    法  官  林晏鵬
以上正本證明與原本無異。
如不服本判決，應於判決送達後10日內，向本院提出上訴狀。
                                    書記官  陳映孜
中    華    民    國    98    年    7    月     10    日


司法院資訊處製作；財團法人民間司法改革基金會備份。
